臺灣嘉義地方法院民事判決
109年度朴簡字第212號
原      告  台新國際商業銀行股份有限公司

法定代理人  尚瑞強  


訴訟代理人  王裕程  
被      告  林麗雀  

關  係  人
即被代位人  林鉛銅  
上列當事人間請求代位分割遺產事件，本院於民國110年3月16日
言詞辯論終結，判決如下：
  　主      文
被告林麗雀與被代位人林鉛銅應就被繼承人陳咱所遺如附表一編
號1至13所示之遺產辦理繼承登記。 
被告林麗雀與被代位人林鉛銅就被繼承人陳咱所遺如附表一所示
之遺產應按附表二「應繼分比例」欄所示分割為分別共有。
訴訟費用由兩造按如附表二「訴訟費用負擔比例」欄所示比例負
擔。
    事實及理由
壹、程序事項
一、按原告於判決確定前，得撤回訴之全部或一部。但被告已為
    本案之言詞辯論者，應得其同意。訴之撤回應以書狀為之。
    但於期日，得以言詞向法院或受命法官為之。以言詞所為訴
    之撤回，應記載於筆錄，如他造不在場，應將筆錄送達。訴
    之撤回，被告於期日到場，未為同意與否之表示者，自該期
    日起；其未於期日到場或係以書狀撤回者，自前項筆錄或撤
    回書狀送達之日起，十日內未提出異議者，視為同意撤回；
    訴狀送達後，原告不得將原訴變更或追加他訴，但擴張或減
    縮應受判決事項之聲明者，不在此限。不變更訴訟標的，而
    補充或更正事實上或法律上之陳述者，非為訴之變更或追加
    。民事訴訟法第262條、第255條第1項第3款、第256條分別
    定有明文。經查，本件原告於起訴時訴之聲明為：1.請准原
    告代位林鉛桐、林藝庭即林麗蘭與被告林麗雀就被繼承人陳
    咱所遺如附表一編號1所示之遺產辦理繼承登記。2.被代位
    人林鉛桐、林藝庭與被告林麗雀就被繼承人陳咱所遺如附表
    一編號1所示之遺產應予分割，分割方法按應繼分比例分割
    為分別共有。3.訴訟費用由按應繼分比例負擔。惟因訴外人
    林藝庭已聲明拋棄繼承准予備查在案，而訴外人呂芳諺、呂
    明昌、林麗卿為被繼承人陳咱之法定繼承人，嗣於民國109
    年11月6日具狀撤回訴外人林藝庭之訴訟，另追加訴外人呂
    芳諺、呂明昌、林麗卿為被告，其後因訴外人呂芳諺、呂明
    昌、林麗卿亦已先後聲明拋棄繼承准予備查在案，嗣於110
    年1月26日言詞辯論期日撤回訴外人呂芳諺、呂明昌、林麗
    卿之訴訟（見本院卷第200頁），並更正訴之聲明第1、2項
    為：請准原告代位林鉛桐與被告林麗雀就被繼承人陳咱所遺
    如附表一編號1至13所示之遺產辦理繼承登記；被代位人林
    鉛桐與被告林麗雀就被繼承人陳咱所遺如附表一所示之遺產
    （下稱系爭遺產）應予分割，分割方法如附表二所示應繼分
    比例分割為分別共有。經核原告撤回訴外人林藝庭、呂芳諺
    、呂明昌、林麗卿之訴訟，其等均未於十日內提出異議，視
    為同意撤回。另原告所為其他之變更，係依財政部南區國稅
    局嘉義縣分局之全國財產稅總歸戶財產查詢清單所為補充及
    更正事實上之陳述，及擴張應受判決事項之聲明，揆諸上開
    規定，均應准許。
二、被告林麗雀經合法通知，未於言詞辯論期日到場，核無民事
    訴訟法第386條所列各款情形，爰依原告聲請，由其一造辯
    論而為判決。
貳、實體事項
一、原告起訴主張略以：原告係被代位人林鉛銅之債權人，林鉛
    銅積欠原告新臺幣（下同）150,930元及利息未清償，業經
    原告取得執行名義在案，而林鉛銅之被繼承人陳咱所遺系爭
    遺產，除林鉛銅與被告林麗雀外，其餘法定繼承人均已聲明
    拋棄繼承，被繼承人陳咱所遺之系爭遺產由林鉛銅及被告林
    麗雀共同繼承，又林鉛銅迄今仍未清償前開債務，亦怠於辦
    理繼承登記及行使分割共有物之權利，原告為保全債權，爰
    依民法第242、1164條規定提起本件訴訟。並聲明：如主文
    第1、2項所示。
二、被告林麗雀經合法通知，未於言詞辯論期日到場，亦未提出
    書狀作何聲明或陳述。
三、得心證之理由：
（一）原告主張被代位人林鉛銅積欠其150,930元及利息未清償
      ，原告已取得執行名義，迄今上開債權仍未獲清償；被繼
      承人陳咱之法定繼承人除林鉛銅與被告林麗雀外，其他法
      定繼承人均已拋棄繼承，而系爭遺產由林鉛銅及被告林麗
      雀所繼承等情，業據原告提出本院94年度促字第3108號支
      付命令及其確定證明書、土地之第二類登記謄本、本院拋
      棄繼承准予備查公告等件為證（見本院卷第12至17頁、第
      107至115頁、第167頁、第177至178頁），並有全國財產
      稅總歸戶財產查詢清單、除戶及戶籍謄本、系爭遺產之土
      地謄本、異動索引附卷可佐（見本院卷第51至52頁、第55
      至77頁、第83至99頁、第231至351頁），復經本院依職權
      調閱本院107年度繼字第200、245號、109年度繼字第1412
      號民事卷宗全卷及公路監理電子閘門查詢資料核閱無訛（
      見本院卷第362-1頁）。是本院審酌前揭證據資料，應堪
      信原告主張與事實相符。
（二）按債務人怠於行使其權利時，債權人因保全債權，得以自
      己之名義，行使其權利，民法第242條定有明文。而債權
      人得予代位債務人行使之權利，並非僅以請求權為限，凡
      非專屬於債務人本身之權利，均得為之。此項代位權行使
      之範圍，就同法第243條但書規定旨趣推之，並不以保存
      行為為限，凡以權利之保存或實行為目的之一切審判上或
      審判外之行為，諸如假扣押、假處分、聲請強制執行、實
      行擔保權、催告、提起訴訟等，債權人皆得代位行使（最
      高法院69年台抗字第240號判決要旨參照）。分割共有物
      既對物之權利有所變動，即屬處分行為之一種，凡因繼承
      於登記前已取得不動產物權者，其取得雖受法律之保護，
      不以其未經繼承登記而否認其權利，但繼承人如欲分割其
      因繼承而取得公同共有之遺產，因屬於處分行為，依民法
      第759條規定，自非先經繼承登記，不得為之，且為訴訟
      經濟計，當事人一訴請求辦理繼承登記後再為分割，並無
      不可（最高法院68年度第13次民事庭會議、69年度台上字
      第1012號判決意旨參照）。經查，原告為被代位人林鉛銅
      之債權人，且林鉛銅怠於對被告林麗雀主張分割遺產之權
      利，致原告無法就系爭遺產進行拍賣程序換價受償，則原
      告為保全債權，依民法第242條規定代位林鉛銅請求分割
      系爭遺產，且系爭遺產未見有何依法律規定或依契約訂定
      不得分割的情形，是原告主張，自屬有據，應予准許。另
      被繼承人陳咱所遺如附表一編號1至13所示之遺產，林鉛
      銅及被告林麗雀尚未辦理繼承登記，依前開說明，即不得
      為分割之處分行為，是原告先代位林鉛銅請求被告林麗雀
      就陳咱所遺如附表一編號1至13所示之遺產辦理繼承登記
      ，以利分割，亦屬有據。
（三）次按，共有物之分割，依共有人協議之方法行之。分割之
      方法不能協議決定，法院得因任何共有人之請求，命為下
      列之分配：一、以原物分配於各共有人。但各共有人均受
      原物之分配顯有困難者，得將原物分配於部分共有人。二
      、原物分配顯有困難時，得變賣共有物，以價金分配於各
      共有人；或以原物之一部分分配於各共有人，他部分變賣
      ，以價金分配於各共有人。民法第824條第1項、第2項定
      有明文。上開規定，於公同共有物之分割準用之，民法第
      830條第2項亦有明定。再按民法第1164條規定繼承人得隨
      時請求分割遺產，該條所稱之「得隨時請求分割」，依同
      法第829條及第830條第1項規定觀之，自應解為包含請求
      終止公同共有關係在內，俾繼承人之公同共有關係歸於消
      滅而成為分別共有，始不致與同法第829條所定之旨趣相
      左，庶不失繼承人得隨時請求分割遺產之立法本旨。換言
      之，終止遺產之公同共有關係，既應以分割方式為之，將
      遺產之公同共有關係終止改為分別共有關係，性質上自亦
      屬分割遺產方法之一（最高法院82年度台上字第748號、8
      5年度台上字第1873號、93年度台上字第2609號判決意旨
      參照）。而分割之方法，固可由法院自由裁量，不受共有
      人主張之拘束，但仍應斟酌當事人之聲明、共有物之性質
      、經濟效用及全體共有人利益等為公平之裁量。故系爭遺
      產為被代位人林鉛銅及被告林麗雀公同共有，本院斟酌系
      爭遺產之財產性質，以原物分配於各共有人並無困難，且
      能維持經濟效用，並審酌全體繼承人之利益及公平性等情
      事，認系爭遺產由林鉛銅及被告林麗雀按應繼分比例各2
      分之1，分割為分別共有應屬適當。
四、綜上所述，原告主張被代位人林鉛銅怠於就如附表一編號1
    至13所示之遺產辦理繼承登記及請求分割系爭遺產之權利，
    為保全其對被代位人林鉛銅債權，依民法第242條、第1164
    條規定代位訴請辦理如附表一編號1至13所示之遺產之繼承
    登記及分割系爭遺產，為有理由，應予准許。
五、末按因共有物分割、經界或其他性質上類似事件涉訟，由敗
    訴當事人負擔訴訟費用顯失公平者，法院得酌量情形，命勝
    訴之當事人負擔其一部，民事訴訟法第80條之1定有明文。
    查本件裁判分割遺產之形成訴訟，是因原告欲實現對被代位
    人林鉛銅積欠之債權所生，是本件原告請求代位分割遺產，
    並辦理繼承登記，雖有理由，惟關於訴訟費用之負擔，應由
    兩造比例負擔，始屬公平。而被告林麗雀於分割後均得自由
    處分其分別共有部分，均蒙其利，是上述兩造應負擔之訴訟
    費用自應由原告負擔2分之1（即被代位人林鉛銅2分之1），
    由被告林麗雀按應繼分比例負擔，較為公允，併此敘明。
六、訴訟費用負擔之依據：民事訴訟法第80條之1。
中　　華　　民　　國　 110 　 年　  3　　月 　 31  　日
                  臺灣嘉義地方法院朴子簡易庭
                                  法　官　陳寶貴
以上正本係照原本作成。
如對本判決上訴，須於判決送達後20日內向本庭（嘉義市○○路
000○0號）提出上訴狀（均須按他造當事人之人數附繕本）。如
委任律師提起上訴者，應一併繳納上訴審裁判費。
中　　華　　民　　國　　110 　年　　4 　　月　　1 　　日
                                  書記官  江靜盈
附表一：
編號 財產種類 項目 面積（平方公尺） 權利範圍 1 土地  嘉義縣○○鄉○○段0000地號土地 4.51 6分之1 2 土地 嘉義縣○○鄉○○段0000地號土地 38.29 6分之1 3 土地 嘉義縣○○鄉○○段0000地號土地 27.23 12分之1 4 土地 嘉義縣○○鄉○○段0000地號土地 23.98 6分之1 5 土地 嘉義縣○○鄉○○段0000地號土地 25.78 12分之1 6 土地 嘉義縣○○鄉○○段0000○0地號土地 172.29 12分之1 7 土地 嘉義縣○○鄉○○段0000地號土地 1090.35 12分之1 8 土地 嘉義縣○○鄉○○段0000地號土地 31.66 12分之1 9 土地 嘉義縣○○鄉○○段0000地號土地 16.61 8分之1  10 土地 嘉義縣○○鄉○○段0000地號土地 2.69 8分之1 11 土地 嘉義縣○○鄉○○段0000○0地號土地 247.62 8分之1 12 土地 嘉義縣○○鄉○○段0000地號土地 53.11 8分之1 13 土地 嘉義縣○○鄉○○段0000地號土地 22.99 8分之1 14 車輛 中華3Q-7238   
附表二：
編號 姓名    應繼分比例 訴訟費用負擔比例  1    被代位人林鉛銅  1/2        同左（由原告負擔） 2    被告林麗雀  1/2        同左